臺灣士林地方法院民事判決　　　　　　　　　　　　　九十二年度勞簡上字第九號
　　上　訴　人　乙○○
　　訴訟代理人　戊○○
　　被上訴　人　建隆航業海運股份有限公司
　　法定代理人　甲○○
　　訴訟代理人　丙○○
右當事人間請求給付資遣費等事件，上訴人對於中華民國九十二年四月十日本院內湖
簡易庭九十二年度湖勞簡字第六號第一審判決提起上訴並為訴之擴張，本院於九十三
年六月三十日言詞辯論終結，判決如下：
    主  文
上訴及擴張之訴均駁回。
第二審及擴張之訴訴訟費用由上訴人負擔。
    事實及理由
一、上訴人主張：其為海員，隸屬海員總公會會員，並於民國八十九年十月二十五日
    受僱於被上訴人公司擔任大副職務，月薪新台幣（以下同）九萬五千元，上訴人
    海員手冊在船上由公司指定專人集中保管全體船員之海員手冊，但在九十年四月
    三十日下午六時，上訴人將手冊繳回船長集中驗關，而在九十年五月一日上午船
    進花蓮港，船長發現上訴人手冊遺失，在九十年五月二日進基隆港後，船長出具
    證明，並於九十年五月二日十二時三十分叫上訴人離船去基隆港務局航政組辦理
    申請，經基港航政組指示，上訴人手冊隸屬於高雄港務局，應向高雄港申請，上
    訴人立即回台北家找有關資料及照片，並與高港航政組監理科聯絡，將資料寄出
    後，上訴人立即返船，於九十年五月二日下午五時三十分抵達碼頭，發現船已離
    港。查被上訴人所屬之重榮輪為花蓮、淡水、基隆港裝卸貨，屬近岸航行船隻，
    以往在開航前一小時船長會用手機通知船員儘速回船，但在九十年五月二日下午
    五時前未接到船長電話，就職務而言，上訴人是船上大副，負責船上貨物裝卸及
    行政管理事務，況且上訴人離船是奉船長指派辦理海員手冊之申請，應屬公事離
    船，於情、理、法均在啟航前通知上訴人儘速回船，何況上訴人到達碼頭與規定
    時間僅差半小時，而遭被上訴人公司違背港務局法令挾其私怨令船長開船，意使
    上訴人脫船而解雇上訴人，依兩造僱傭契約約定，被上訴人應給付上訴人三個月
    薪資之資遣費即二十八萬五千元，且被上訴人應給付上訴人短發之不休假薪津一
    萬五千一百七十一元、短發之年終獎金四萬零四百五十二元及追補上訴人服務一
    百九十天期間薪津之差額三萬一千六百六十七元，共計三十七萬二千二百九十元
    ，爰依僱傭契約及船員法之規定請求被上訴人給付上開金額及自九十年五月三日
    起至清償日止按年息百分之五計算之利息〔上訴人於原審請求被上訴人給付資遣
    費二十七萬元，短發之不休假獎金四萬二千元，短發之年終獎金三萬七千八百四
    十九元，共計三十四萬九千八百四十九元及遲延利息，原審判命被上訴人給付上
    訴人二萬零六百九十四元及自九十年五月三日起至清償日止，按年息百分之五計
    算之利息部分，兩造均未上訴，原審駁回上訴人不休假薪資二萬六千元部分，亦
    未據上訴人不服，已告確定。上訴人於上訴後，資遣費、年終獎金各擴張一萬五
    千元、二千六百零三元，不休假薪津減縮八百二十九元（只主張四萬一千一百七
    十一元），另擴張請求一百九十日之薪資差額三萬一千六百六十七元〕等語。並
    聲明：(一)原判決關於駁回後開第二項之訴部分廢棄；(二)被上訴人應再給付上訴人
    三十萬二千三百二十六元及自九十年五月三日起至清償日止按年息百分之五計算
    之利息(三)被上訴人應再給付四萬九千二百七十元，及自九十年五月三日起至清償
    日止，按年息百分之五計算之利息（擴張聲明）。
二、被上訴人則以：上訴人趕不上預定開船時間，且其之前已簽請核准赴大陸探親，
    故係上訴人自行離職，被上訴人自無庸給付資遣費。上訴人於任職期間之月薪均
    係九萬元，且上訴人於原審辯論時亦自承係九萬元無訛，雖兩造於僱傭契約中約
    定月薪九萬五千元，惟該僱傭契約係為送請主管機關審核之用，並非兩造之真意
    等語資為抗辯。並聲明：駁回上訴及擴張之訴。
三、上訴人主張其於八十九年十月二十五日受僱於被上訴人公司擔任大副職務之事實
    ，業據提出服務經歷登記影本一件為證，且為被上訴人所不爭，應堪信為真實。
    上訴人雖主張其每月之薪資為九萬五千元，並提出船員無定期僱傭契約影本一份
    為證（詳本院卷第四十頁），被上訴人則否認上訴人之主張，辯稱上訴人之薪資
    為每月九萬元等語。查依上訴人所提前揭船員不定期僱傭契約影本上雖記載上訴
    人之薪金為九萬五千元，惟查「船員的薪資會因為航線、航程不同而有差異，薪
    資並不固定，契約上所載的薪資只是一個參考，目的是要送港務局核定，實際上
    的薪水還是要兩造去洽談。」、「九萬五千元是當時上訴人說已經協議好，伊問
    上訴人要填多少錢，上訴人說九萬五千元。」等情，已據證人即代兩造擬訂契約
    之陳重仁到場結證無訛（詳本院卷第一二七頁、第一二八頁），參諸上訴人於原
    審起訴時主張其每月薪資為九萬元（詳原審卷第三十一頁）、上訴人所提之薪資
    單上亦記載其薪資為九萬元（薪金五萬四千元、津貼三萬六千元，詳原審卷第三
    十二頁），且上訴人自承其任職期間每月均領取九萬元（詳原審卷第一六一頁）
    等情觀之，被上訴人辯稱兩造間之合意為每月九萬元，系爭僱傭契約上所載金額
    並非兩造之合意等語，洵足採信。上訴人於本院為不同之主張，則無足取。
四、按「船員有下列情事之一者，雇用人得終止僱傭契約：．．．，六、無正當理由
    不遵守雇用人或船長之指示上船者。」船員法第二十條第一項第六款定有明文。
    上訴人雖主張因被上訴人違法解僱上訴人，依兩造所訂前揭僱傭契約第八條第二
    項規定，應給付上訴人三個月之薪金云云。茲應審酌者，乃被上訴人是否非法解
    僱上訴人。經查：上訴人於九十年五月二日並未依船長之指示於該日之下午五時
    前上船，此為上訴人所不爭執，雖其辯稱因船長將其海員手冊遺失，故船長命其
    下船補辦海員手冊，其係因公務離船，且依慣例船長在開航前一小時均會再用電
    話通知船員返船，但此次船長並未通知上訴人，上訴人未能準時上船，係非可歸
    責於上訴人云云，並提出船長丁○○出具之證明書影本一份為證（詳原卷第八頁
    ）。查縱認上訴人所述其離船之原因係為補辦海員手冊為真，惟只能證明上訴人
    離船係有正當事由，且縱使船長未於開航前一小時另以電話通知上訴人返船，但
    上訴人既明知該船舶將於該日下午五時開航，除非另有正當理由，否則自應依船
    長指示之時間上船。茲上訴人僅泛稱因返台北家中準備資料寄至高雄港務局，返
    回基隆港碼頭時與規定時間僅差半小時云云，而未能舉證證明其遲延上船確有正
    當事由，則被上訴人依前揭海員法第二十條第一項第六款之規定解僱上訴人，即
    屬合法正當。上訴人主張依兩造所訂僱傭契約第八條第二項約定，被上訴人非法
    解僱上訴人，應給付上訴人三個月之資遣費共二十八萬五千元，自無可取。
五、上訴人請求年終獎金部分：依兩造均不爭執真正之僱傭契約第十七條約定：「年
    終獎金：（甲）甲方依其公司規定對於船舶上服務人員給予年終獎金時，無庸給
    予乙方第十六條所定之加班費，但乙方在星期日因裝卸貨物而執行額外工作者，
    乙方仍應按海上慣例另行補假。（乙）前項年終獎金相等於乙方一個月之薪津，
    服務未滿一年者，照服務月數比例計算。」，上訴人係八十九年十月二十五日到
    職，是被上訴人八十九年度應發給上訴人之年終獎金為一萬六千六百九十四元（
    90000×2/ 12+(90000/12)×7/31=16694），至九十年度部分，據被上訴人自承
    其發給年終獎金之基準日為國曆十二月三十一日或契約滿一年之日，且年終獎金
    之發放，係公司於年終之時為獎勵公司員工一年工作辛勤，視公司盈虧及員工表
    現而定發給與否，而上訴人於九十年五月二日已離職，其時契約尚未滿一年，亦
    非年度終了之時，是被上訴人自無給付上訴人九十年度年終獎金之義務。次查，
    被上訴人已發給上訴人八十九年度年終獎金九千元，業據提出存款憑條為證，且
    為上訴人所不爭，是被上訴人尚應給付上訴人之年終獎金為七千六百九十四元。
    上訴人請求被上訴人再給付年終獎金三萬二千七百五十八元（00000－0000＝
    32758），即無理由。
六、上訴人請求被上訴人給付短少之不休假獎金及薪資部分：上訴人每月之薪津為九
    萬元，已如前述，故上訴人主張應以每月九萬五千元為基準，請求被上訴人除原
    審所所判之一萬三千元外，再補發不休假獎金二千一百七十一元〔15171（上訴
    人主張之金額）－13000（原審判命被上訴人給付之金額）＝2171〕及上訴人服
    務一百九十天期間薪津之差額三萬一千六百六十七元〔（00000－00000）÷30×
    190＝31667，元以下四捨五入），亦無理由。從而，上訴人依船員法及兩造僱傭
    契約之約定，請求被上訴人給付資遣費、短少之不休假獎金（其中二萬六千八百
    二十九元已減縮）、年終獎金逾二萬零六百九十四元，及自九十年五月三日起至
    清償日止，按年息百分之五計算之利息，為無理由，不應准許。原審就此為上訴
    人敗訴之判決，及駁回其假執行之聲請，並無不合，至原審就上訴人係自行離職
    或遭被上訴人解雇之認定雖有不同，惟就上訴人無請求給付資遣費之結論，則無
    二致。上訴意旨指摘原判決不當，求予廢棄改判，為無理由，應予駁回。至上訴
    人擴張之訴部分，亦非有據，應予駁回
七、據上論結，本件上訴及擴張之訴均無理由，依民事訴訟法第四百三十六條之一第
    三項、第四百四十九條第一項、第二項、第七十八條，判決如主文。
中　　　華　　　民　　　國　　九十三　　年　　　七　　　月　　二十一　　日
                                        臺灣士林地方法院民事第一庭
                                            審判長法官  黃小瑩
                                            法      官  蕭錫証
                                            法      官  許永煌
右為正本係照原本作成。
本判決不得上訴。
中　　　華　　　民　　　國　　九十三　　年　　　七　　　月　　 二十六 　日
                                            法院書記官  馮衍燕
